臺北高等行政法院判決　　　　　　　　　　　　　　九十二年度訴字第四九一九號
　　　　　　　　　　　　　　　.
　　原　　　告　強立製藥有限公司
　　代　表　人　甲○○
　　被　　　告　行政院衛生署
　　代　表　人　乙○○署長）.
　　訴訟代理人　丁○○
　　　　　　　　丙○○
右當事人間因藥品許可證展延事件，原告不服行政院中華民國九十二年十月八日院臺
訴字第○九二○○八九九九六號訴願決定，提起行政訴訟。本院判決如左：
    主  文
原告之訴駁回。
訴訟費用由原告負擔。
    事  實
一、事實概要：
    原告原持有被告核發之衛署成製字第０一一三一二號及第０一一三一六號藥品許
    可證，於九十二年二月二十五日申請展延藥品許可證有效期間。經被告以九十二
    年四月十八日署授藥字第０九二００００五三二號函復原告，准予展延上開藥品
    許可證有效期限一年。原告不服，以藥品優良製造規範，旨在管控中藥生產製造
    過程，確保中藥品質，其適用對象應以實際從事藥物製造生產或受委託製造之藥
    廠為限，其固同時兼具藥品許可證持有者與藥物製造商二種身分，惟被告於酌定
    許可證展延期間，不應以許可證持有者是否為擬實施藥品優良製造規範之藥廠而
    有異，況以往慣例，被告均核准展延期限五年，本案逕行縮短期限，違反平等原
    則，請撤銷原處分云云，提起訴願，遭駁回；原告猶表不服，遂向本院依法提起
    行政訴訟。
二、兩造聲明：
　(一)原告未於言詞辯論期日到場，惟據其起訴狀所載聲明：
    1.訴願決定及原處分均撤銷。
    2.被告機關就原告所申請衛署成製字第○一一三一二號及○一一三一六號藥品許
      可證有效期間之展延，均應准予展延五年。
  (二)被告聲明：駁回原告之訴。
三、兩造之爭點：
  (一)原告主張：
    1.按原告就前揭藥品許可證申請展延時，藥事法第三十九條規定並未限制藥品製
      造許可證之申請者必需為藥品製造業者（藥物工廠）。
    2.又被告雖於八十九年五月二日以衛署中會字第八九○二三七八○號函公告「不
      擬實施藥品優良製造規範之各廠，其持有之藥品製造許可證展延時，．．．每
      次展延一年」。惟細繹該藥品優良製造規範之內容，可知該規範旨在透過管控
      藥物之生產製造過程，進而以確保藥物品質。是以，該規範之適用對象即應以
      實際從事藥物製造、生產之藥品製造業（藥物工廠）為限，要不及於藥品製造
      許可證之持有者至明。
    3.再，藥事法第四十二條第一項固然規定「中央衛生主管機關對於製造、輸入之
      藥品，得依中華藥典及藥品優良製造規範，作為核發藥品許可證及展延許可證
      之基準。」，惟中央衛生主管機關（即被告）訂頒、公告之現行中華藥典與藥
      品優良製造規範，均係針對西藥（廠）而設，唯原告為傳統中藥廠，被告機關
      以原告未實施上開適用於西藥廠之藥品優良製造規範，作成縮短原告藥品許可
      證展延期間之處分，尤屬不當。
    4.被告所為展延藥品許可證處分，顯有違行政平等原則：
      查被告自八十九年五月二日公告「傳統未實施藥品優良製造規範之中藥製造廠
      實施藥品優良製造規範之步驟、期程及相關事項」後，對於未實施藥品優良製
      造規範之傳統中藥廠申請藥品許可證展延案，並未一視同仁均僅予展延一年，
      換言之，對於同未實施藥品優良製造規範之藥廠，被告仍有准予展延五年者，
      惟對於原告前揭藥品許可證卻僅准予展延一年，被告所為該展延一年之處分，
      顯然已違反行政平等原則。
  (二)被告主張：
    1.按「藥物製造、輸入許可證有效期間為五年，期滿仍須繼續製造、輸入者，應
      事先申請中央衛生主管機關核准展延之。但每次展延，不得超過五年。逾期未
      申請或不准展延者，撤銷其許可證。」「中央衛生主管機關對於製造、輸入之
      藥品，得依中華藥典及藥品優良製造規範，作為核發藥品許可證及展延許可證
      之基準。」藥事法第四十七條第一項及第四十二條第一項分別訂有明文。再者
      ，「藥物工廠之設備及衛生條件，應符合設廠標準。」藥事法第五十七條第二
      項亦著有明文；違者，依同法第九十二條第三項之規定，經主管機關限期改善
      而逾期不改善者，除依法處罰外，衛生主管機關得停止其營業，其藥物許可證
      並不准展延。
    2.查被告為推動藥品製造廠實施GMP，以維護全民健康、確保民眾用藥安全及提
      昇藥業製造水準，且為兼顧已設廠之傳統中藥業者權益，除以漸進方式陸續公
      告有關GMP規定讓業者有法可循外，並在實施初期採取獎勵措施。包括被告於
      七十一年五月二十六日會銜經濟部公告「優良藥品製造標準」（七十一年五月
      二十六日經濟部經七一工字０五八一號及衛署藥字第三八００八六號函），七
      十一年十月二十一日公告「推動國內藥廠實施優良藥品製造標準輔導獎勵措施
      方案」（七十一年十月二十一日衛署藥字第三九九八二六號），八十年六月二
      十七日公告自八十年七月一日起中藥傳統劑型藥品製造廠實施「優良藥品製造
      標準」注意事項（八十年六月二十七日衛署藥字第九五四八六三號）等。為有
      效推動藥廠全面實施GMP，被告更會銜經濟部共同發布「藥物製造工廠設廠標
      準」明定藥物製造工廠應實施優良製造規範，八十八年五月一日再會銜經濟部
      共同發布「藥品優良製造規範」（衛署藥字第八八０二四一七一號、經八八工
      字第八八四六０八七號公告），嗣八十九年五月二日並以衛署中會字第八九０
      二三七八０號公告傳統未實施藥品優良製造規範之中藥製造廠實施藥品優良製
      造規範之步驟、期程及相關事項（九十一年二月二十八日以前提出軟、硬體改
      善計畫書，九十三年二月二十九日前完成全廠之軟體作業，九十四年二月二十
      八日前完成硬體設備），以輔導並瞭解各廠實際作業進度，期達成逐年分段實
      施全面GMP之目標，合先敘明。
    3.次查本件原告係未實施藥品優良製造規範之傳統中藥製造廠，其藥品製造工廠
      之設備及衛生條件未符合藥品優良製造規範，能否確保其藥物安全與醫療效能
      ，顯有疑慮。被告因考量原告製造優良藥品之能力未達現行法定標準，故依藥
      事法第四十七條第一項及第四十二條第一項之規定，並據藥物製造工廠設廠標
      準、藥品優良製造規範與被告八十九年五月二日衛署中會字第八九０二三七八
      ０號公告等相關法令，就尚未完成實施藥品優良製造規範之各廠，於藥品許可
      證展延時，每次僅核准其展延一年。
　　４至原告又稱其被核准展延之期限僅一年，與一般廠商核准展延五年不同，而指
　　　摘被告行政裁量不當，有違信賴保護與平等原則云云，然查：
      (1)原告申請展延系爭藥品許可證之時間（九十二年二月二十五日），係在藥品
        優良製造規範（八十八年五月發布）及被告八十九年五月二日衛署中會字第
        八九０二三七八０號公告之後，本案無違信賴保護原則之問題。
      (2)被告針對已實施 GMP之中藥廠依法所申請展延之案件，均准其展延有效期間
        五年。至於其他未實施 GMP之傳統中藥廠，與本案情形相同者，被告亦均採
        同樣模式處置，而僅准展延一年。被告基於維護藥品品質與安全之正當理由
        ，就相同情形者，為相同處置，無違平等原則。
    理  由
一、本件原告經合法通知，未於言詞辯論期日到場，核無民事訴訟法第三百八十六條
    所列各款情事，爰依行政訴訟法第二百十八條準用民事訴訟法第三百八十五條第
    一項之規定，由被告聲請為一造辯論之判決，合先敘明。
二、按人民以中央或地方官署之處分違法，損害其權利為理由，依行政訴程序請求救
    濟，須其處分之效果，仍在繼續，若其效果已不存在，即不具備提起行政訴訟之
    要件。前行政法院 (現改制為最高行政法院)五十三年度判字第一五六號判例可
    資參照。又訴為訴訟權發動的本質上前提要件，所謂無訴即無裁判。對於訴賦與
    實體的裁判，須原告之請求即訴之內容，有利用國家裁判制度解決之實際價值與
    必要性始可，否則，換言之，無利益即無訴權，亦即無訴訟利益。
三，經查：
  (一)本件被告核准原告持有之衛署成製字第０一一三一二號藥品許可證部分，因原告
    業已將該許可證移轉與昱城企業有限公司，且因該藥廠亦由優良製造商之天一藥
    廠製造，故該藥品製造許可證己為延展五年至九十八年五月二十八日 (原藥名為
    強立平血丸現更名為力天速清血通血丸)，此有被告核准該藥品許可證變更藥為
    昱城企業有限公司之函及公告等影本附卷可稽，本件原告現既非該藥品許可證之
    藥商，仍對予起訴，即無訴訟上之利益，亦即無原告之當事人之適格，其起為無
    理由，應予駁回。
  (二)至本件被告核准原告持有之衛署成製字第０一一三一六號藥品許可證部分，因原
    告業將該產品強立三多散 (加減玉泉散 )製造廠商變更為優良廠商仁濟生物製藥
    科技有限公司，故亦經被告核准將其藥物許可證之有效日期，展延五年至九十八
    年五月十八日，亦復有被告核准原告之函及簽審文件影本各乙份附卷可參，從而
    原處分之效果已因被告嗣後之延展本件藥物許可證為五年而未繼續存在，因而原
    告此部分之起訴即無必要，自不合起訴之要件，應予駁回。
據上論結，本件原告之訴一部分為無理由、一部分為不合法，爰依行政訴訟法第九十
八條第三項前段、第一百零七條第十款、第二百十八條，民事訴訟法第三百八十五條
第一項，判決如主文。
中　　華　　民　　國　　九十三　　　年　　　九　　　月　　　三十　　日
                              臺 北 高 等 行 政 法 院  第 七 庭
                                     審 判 長 法    官　鄭小康
                                              法    官　林金本
                                              法    官　黃秋鴻
右為正本係照原本作成。
如不服本判決，應於送達後二十日內，向本院提出上訴狀並表明上訴理由，如於本判
決宣示後送達前提起上訴者，應於判決送達後二十日內補提上訴理由書（須按他造人
數附繕本）。
中　　華　　民　　國　　九十三　　　年　　　九　　　　月　　三十　　日
　　　　　　　　　　　　　　　　　　　　　　　書 記 官　黃倩鈺
